【裁判字號】    97,上易,2093
【裁判日期】    971106
【裁判案由】    家暴傷害
【裁判全文】
臺灣高等法院刑事判決                97年度上易字第2093號
上  訴  人
即  被  告  甲○○
選任辯護人  王正喜律師
上列上訴人因家暴傷害案件，不服臺灣臺北地方法院97年度易字
第1211號，中華民國97 年7月22日第一審判決（起訴案號：臺灣
臺北地方法院檢察署97年度偵字第2195號），提起上訴，本院判
決如下：
    主  文
上訴駁回。
    事  實
一、甲○○與乙○○為同父異母之兄弟，二人間具有家庭暴力防
    治罪第三條第四款所定四親等以內之旁系血親之家庭成員關
    係，平日素因遺產分配問題相處不睦。甲○○於民國九十六
    年十一月七日晚間十一時許，在家族共有之臺北市○○區○
    ○路四段一二二巷一二號四樓（起訴書誤載為臺北市○○區
    ○○路四段一一二巷十二號四樓，應予更正）住處內與友人
    曾榮宗、黃燦彰、張正和打麻將，遇乙○○持鑰匙啟門入室
    阻止其與友人打麻將，並上前掀起麻將桌，甲○○至為恚怒
    ，基於傷害之犯意，持壓克力材質牌尺揮向乙○○，進而與
    之扭打互毆，致使乙○○身體受有左臉部輕度挫傷、左手臂
    、右背部捉傷等傷害。
二、案經乙○○訴由臺北市政府警察局大安分局報請臺灣臺北地
    方法院檢察署檢察官偵查並聲請簡易判決處刑，臺灣臺北地
    方法院受理後，認為不宜以簡易判決處刑，改以通常程序審
    理。
    理  由
甲、程序部分：
    按被告以外之人於審判外之言詞或書面陳述，除法律有規定
    者外，不得作為證據，刑事訴訟法第159條第1項固定有明文
    ；惟被告以外之人於審判外之陳述，雖不符同法第159條之1
    至第159之4之規定，而經當事人於審判程序同意作為證據，
    法院審酌該言詞陳述或書面陳述作成時之情況，認為適當者
    ，亦得為證據。又當事人、代理人或辯護人於法院調查證據
    時，知有第159條第1項不得為證據之情形，而未於言詞辯論
    終結前聲明異議者，視為有前項之同意，同法第159條之5第
    1、2項亦定有明文。本案言詞辯論終結前，被告就證人即告
    訴人乙○○於警詢中之陳述及證人曾榮宗於偵查中之證述等
    證據能力無何異議，依據首開規定，應視為被告已有將上開
    證人審判外陳述作為證據之同意，本院審酌上開證人審判外
    陳述作成時之情況，並無不能自由陳述之情形，亦未見有何
    違法取證或其他瑕疵，認為以之作為證據應屬適當，而得作
    為證據，合先陳明。
乙、實體部分：
一、訊之被告甲○○固不諱與乙○○間有同父異母之兄弟關係，
    於上揭時、地，偕友人曾榮宗、黃燦彰、張正和等打麻將，
    遇乙○○持鑰匙啟門入室阻止其與友人打麻將，並上前掀桌
    等情，然矢口否認有何犯行，辯稱：伊為免乙○○傷害身有
    殘疾之友人黃燦彰，乃持壓克力材質牌尺加以阻隔乙○○，
    未以牌尺毆打乙○○，詎乙○○衝向伊，將伊壓倒在地徒手
    毆打，伊為求掙脫及正當防衛，而有亂抓及推乙○○之舉措
    由云云。
二、經查：上開事實，迭據證人即告訴人乙○○於警詢及原審指
    證不移，與證人曾榮宗、黃燦彰等於原審結證情節核無不合
    ，且有現場相片、財團法人國泰綜合醫院（下簡稱國泰醫院
    ）診斷證明書及國泰醫院九十七年六月十日（97）管歷字第
    八三六號函暨所附病歷等存卷可資佐證，應可信實。又被告
    雖請求傳喚國泰醫院醫師作證證明告訴人臉部輕度挫傷之成
    因，惟醫師既非犯罪事實發生時在場聞見之人，本無從知悉
    告訴人傷勢之成因；矧國泰醫院已依原審函詢覆以病人乙○
    ○於九十六年十一月八日零時二十一分至本院急診求診，經
    驗傷後研判，病人之傷害，係他人以拳頭、手掌毆擊拉扯造
    成，或碰撞地面及其他硬物造成，皆有可能，無法判定等語
    ，有卷內國泰醫院九十七年六月十日（97）管歷字第八三六
    號函可稽（見原審卷第五十頁），顯見欲藉由國泰醫院醫院
    之證言證明告訴人傷害之成因，既無可能，亦無必要，是以
    未允被告傳喚醫師作證之聲請，附此敘明。綜上，被告所辯
    無非避就卸責之詞，不足採信。本案事證明確，被告犯行堪
    予認定。
三、核被告甲○○所為，係犯刑法第二百七十七條第一項傷害罪
    。另按家庭暴力防治法所稱家庭暴力，係指家庭成員間實施
    身體或精神上不法侵害之行為；而該法所稱家庭暴力罪，係
    指家庭成員間故意實施家庭暴力行為而成立其他法律所規定
    之犯罪，家庭暴力防治法第二條第一項、第二項分別定有明
    文。被告與告訴人間為同父異母之兄弟關係，具有家庭暴力
    防治法第三條第四款所稱家庭成員關係。被告對告訴人故意
    實施身體上不法侵害之家庭暴力行為，且已成立刑法第二百
    七十七條第一項傷害罪，應屬該當家庭暴力防治法第二條第
    二項之家庭暴力罪。惟因家庭暴力防治法對於家庭暴力罪並
    無科處刑罰規定，仍應依刑法傷害罪論科。原審同此認定，
    適用刑法第二百七十七條第一項、第四十一條第一項前段，
    刑法施行法第一條之一，並審酌被告與告訴人平日之關係、
    被告犯罪之動機、所受刺激、犯罪之手段、告訴人所受傷害
    程度及犯罪所生危害、被告犯罪後之態度等一切情狀，量處
    拘役三十日，如易科罰金，以新臺幣一千元折算一日，且說
    明被告傷害告訴人所用之壓克力材質牌尺一支，未據扣案，
    亦無積極證據足認為被告所有，因而未予宣告沒收。認事用
    法核無違誤，量刑亦屬適當。
四、上訴意旨，猶執陳詞否認犯罪，並指摘告訴人指稱手肘受傷
    、臉部及顴骨腫起等傷勢未見諸診斷證明書之記載，及告訴
    人於原審所繪倒地位置，與證人曾榮宗所繪者不符等情；惟
    人之記憶，本即難期對過往發生之所有事情，一概記憶清晰
    ，無所遺漏，且難免隨時間之經過而有所衰減，甚至喪失記
    憶。憑藉記憶之供述證據，在其感知、記憶、陳述等過程中
    ，皆有可能因供述者本身自己之因素或其他外在因素之影響
    ，導致供述內容失真，此乃記憶之先天限制，未可執此即率
    爾指為虛捏杜撰而完全拒斥，是以證人之陳述有部分與其他
    證人所述不符，或與其他事證間有所歧異時，究竟何者為可
    採，法院仍得本其自由心證予以斟酌，如其基本事實之陳述
    與真實性無礙，仍得資為斷罪之依據，非謂一有不符，即認
    其全部供述為不可採。本件告訴人所述受毆情節，既有證人
    曾榮宗及黃燦彰之證詞擔保其被毆受傷之基本事實無訛，又
    與上開診斷證明書所載傷勢，尚無鑿枘不入之嚴重瑕疵可指
    ，自未可僅以上述與認定基本事實無礙之出入，遽謂告訴人
    之指訴全無可採。又「刑法第二十三條前段規定正當防衛，
    不罰之違法阻卻事由，係以行為人對於現在不法之侵害，本
    乎防衛自己或他人之權利意思，在客觀上有時間之急迫性，
    並實施反擊予以排除侵害之必要性，且其因而所受法益之被
    害，亦符合相當性之情形，予以實施防衛行為（反擊）者，
    始稱相當。倘若行為人所實施之反擊，就實施之時間以言，
    雖符合急迫性之條件，然於客觀上若不具備實施反擊之必要
    性，或實施之方法（或手段），有失權益均衡之相當性，仍
    具備行為之違法可罰性，自亦應法課予應負之刑責，此與正
    當防衛之阻卻違法，不具違法可罰性者，究有不同，不容混
    為一談。互毆係屬多數動作構成單純一罪而互為攻擊之傷害
    行為，縱令一方先行出手，而還擊之一方在客觀上苟非單純
    對於現在不法之侵害為必要排除之反擊行為，因其本即有傷
    害之犯意存在，則對其互為攻擊之還手反擊行為，自無主張
    防衛權之餘地。關於本件被告與乙○○衝突之情節，被告之
    友人即在場目擊之證人曾榮宗於偵訊及本院審理中已明確證
    稱：甲○○有拿牌尺向乙○○揮過去，伊有看到甲○○用牌
    尺打到乙○○，乙○○就衝向甲○○，甲○○被壓在地上，
    雙方僵持並扭打，所謂扭打是指雙方都有互相攻擊等語（見
    偵卷第四十四頁、原審卷第八十一頁反面至第八十二頁反面
    ），與告訴人乙○○於原審結證內容無何不符，被告與乙○
    ○互毆之事實，至為灼然，殊無主張正當防衛以阻卻罪責之
    餘地甚明。被告否認犯罪，提起上訴，指摘原判決不當，為
    無理由，應予駁回。
據上論結，應依刑事訴訟法第368條，判決如主文。
本案經檢察官楊秀蘭到庭執行職務。
中    華    民    國    97    年    11    月    6     日
                  刑事第十二庭審判長法  官  蔡永昌
                                    法  官  施俊堯
                                    法  官  蔡新毅
以上正本證明與原本無異。
不得上訴。
                                    書記官  楊秋鈴
中    華    民    國    97    年    11    月    6     日


司法院資訊處製作；財團法人民間司法改革基金會備份。
